【裁判字號】    99,易,421
【裁判日期】    991014
【裁判案由】    詐欺
【裁判全文】
臺灣臺北地方法院刑事判決               99年度易字第421號
公  訴  人  臺灣臺北地方法院檢察署檢察官
被      告  乙○○
上列被告因詐欺案件，經檢察官提起公訴（99年度偵字第2631號
），本院判決如下：
    主  文
乙○○幫助意圖為自己不法之所有，以詐術使人將本人之物交付
，處拘役肆拾日，如易科罰金，以新臺幣壹仟元折算壹日。
    事    實
一、乙○○明知自然人申請金融帳戶使用，係輕而易舉之事，一
    般人如無故取得他人金融帳戶使用之行徑，常與財產犯罪之
    需要密切相關，且對於提供自己帳戶予他人使用，雖無必引
    發他人萌生犯罪之確信，仍以縱有人持以犯罪，亦不違反其
    本意，而基於幫助詐騙人員向他人詐取財物之犯意，先於民
    國98年12月2 日下午2 時35分，持中國信託商業銀行（下稱
    中國信託）總行寄發與伊之卡號：0000000000000000號VISA
    金融卡（含簽帳功能，為伊於中國信託中崙分行所申請帳號
    ：000-000000000000號金融帳戶所提供），前往中國信託新
    店分行辦理開卡及密碼變更手續後，即於當日下午8 時前某
    時，在不詳處所將該金融卡及密碼提供予真實姓名、年籍均
    不詳之人，而容任伊所申辦之金融卡供他人用以詐騙財物使
    用。其後，該人基於意圖為自己不法所有之犯意，先於同日
    下午5 時30分許，在不詳處所，使用電話聯絡人在臺北縣蘆
    洲市之丙○○，佯稱：先前網路購物時，付款方式誤設為分
    期扣款，需丙○○依指示操作自動櫃員機，以取消設定等語
    ，經由數次電話聯絡後，致使丙○○不疑有他，即於同日下
    午8 時10分起至8 時25分止，至臺北縣蘆洲市○○街269 號
    統一超商附設自動櫃員機，分5 次操作，而將總計新臺幣（
    下同）10萬4 千元（起訴書誤載為14萬4 千元）之款項匯入
    乙○○前述中國信託帳戶內，致生財產上損害。嗣丙○○發
    覺受騙而至警局報案，上述款項便遭提領一空，始循線查知
    上情。
二、案經臺北縣政府警察局新店分局報告臺灣臺北地方法院檢察
    署檢察官偵查起訴。
    理    由
一、程序事項：
    按被告以外之人於審判外之言詞或書面陳述，除法律有規定
    者外，不得作為證據，刑事訴訟法第159 條第1 項定有明文
    ；復按被告以外之人於審判外之陳述，雖不符前4 條之規定
    ，而經當事人於審判程序同意作為證據，法院審酌該言詞陳
    述或書面陳述作成時之情況，認為適當者，亦得為證據；當
    事人、代理人或辯護人於法院調查證據時，知有第159 條第
    1 項不得為證據之情形，而未於言詞辯論終結前聲明異議者
    ，視為有前項之同意；同法第159 條之5 規定甚明。本件所
    據以認定被告乙○○犯罪事實之證據，其中屬傳聞證據部分
    ，因被告及公訴人於本院言詞辯論終結前，均未對於證據能
    力聲明異議，依刑事訴訟法第159 條之5 規定，視為同意上
    開證據具備證據能力，本院認亦無違法或不當之情況，是該
    傳聞證據均具備證據能力，合先敘明。
二、認定犯罪事實之證據與理由：
  (一)經本院訊問後，被告雖坦承前述金融帳戶及提款卡確為自己
    所開設，曾於98年12月2 日下午2 時35分許前往中國信託新
    店分行辦理該金融卡之開卡手續，以及被害人曾於前述時間
    將款項匯入該金融行帳戶受騙上當等情，惟矢口否認有何公
    訴意旨所指之犯行，辯稱：伊於98年12月2 日下午前往銀行
    辦理該金融卡啟用手續並變更密碼後，即前往網咖玩電動，
    不知是否路途中掉落或在網咖遺失遭竊，翌日發現皮夾中並
    無該金融卡，隨即辦理掛失、報案，伊不知詐騙人員如何知
    悉伊之密碼，伊如有將金融卡、密碼交付他人，又何必去報
    案並向銀行辦理金融卡掛失，顯見伊並無幫助詐欺之不確定
    犯意云云。
  (二)經查：
  1.被告於93年8 月6 日向中國信託銀行申請帳號：000-000000
    000000之金融帳戶，並同時向該行申辦具簽帳功能之VISA金
    融卡使用，其後因原有金融卡遺失，被告於93年12月15日前
    往中國信託新店分行申請補發卡號：0000000000000000之金
    融卡使用，該卡之使用期限為98年11月，中國信託總行於98
    年10月16日郵寄卡號：0000000000000000、有效期限：104
    年11月之金融卡與被告，被告於98年12月2 日下午2 時35分
    許，前往中國信託新店分行辦理開卡及變更密碼手續後，某
    姓名、年籍均不詳之詐騙人員，基於意圖為自己不法所有之
    犯意，先於同日下午5 時30分許，在不詳處所使用電話聯絡
    人在臺北縣蘆洲市之被害人丙○○，佯稱：先前網路購物時
    ，付款方式誤設為分期扣款，需丙○○依指示操作自動櫃員
    機，以取消設定等語，經由數次電話聯絡施以詐術後，致使
    丙○○不疑有他，即於同日下午8 時10分起至8 時25分止，
    至臺北縣蘆洲市○○街269 號統一超商附設自動櫃員機，分
    5 次操作，而將總計10萬4 千元之款項匯入被告所有前述中
    國信託帳戶內等情，業據證人即被害人丙○○於警詢時證述
    屬實（偵卷第10、11頁），且提出自動櫃員機交易明細表5
    紙為證（偵卷第22、23頁），而證人即中國信託新店分行行
    員甲○○亦於本院審理時結證稱：伊於98年12月2 日曾幫被
    告辦理金融卡啟用程序等語（本院卷第54頁），復有中國信
    託98年12月28日函文檢附帳戶歷史交易查詢表（偵卷第17、
    18頁）及99年8 月6 日函文檢附辦理各項業務申請書、晶片
    卡各項業務申請書與各項申請、掛失止付、更改、查詢暨終
    止使用申請書（本院卷第88-93 頁）等件在卷可證，並為被
    告所不爭執，此等部分之事實，均堪以認定。
  2.被告雖辯稱伊於98年12月2 日下午前往銀行辦理該金融卡之
    開卡及變更密碼手續後，即前往網咖店玩電動，不知是否路
    途中掉落或在網咖店遺失遭竊云云。惟查，從被告於98年12
    月2 日下午2 時35分許前往中國信託新店分行辦理系爭金融
    卡之啟用，迄被害人遭詐騙，而於同日下午8 時10分起開始
    匯款至被告所有前述金融帳戶為止，至多僅有5 個多小時，
    且被害人匯至該帳戶之款項於當日即遭提領一空，則在如此
    短暫時間內該帳戶即遭人作為詐欺取財之工具，衡情該金融
    卡遺失或遭竊之可能性甚小。又被告於本院審理時供承：「
    （問：當時你新的金融卡是放在什麼地方不見？）霹靂腰包
    。（問：你當時霹靂腰包還有放哪些東西？）家裡鑰匙、機
    車鑰匙、手機、銀行換發新卡的資料。（問：當時霹靂腰包
    內有無中國信託銀行的舊卡？）有。（問：霹靂腰包有無發
    現有被動過的痕跡？）不像有。（問：霹靂腰包內除了新的
    金融卡遺失不見，有無其他東西遺失不見？）沒有。... （
    問：你起床檢查發現金融卡遺失，裡面現金有多少錢？）五
    、六百元。（問：這五、六百元有無遺失？）沒有」等語（
    本院卷第134-135 頁），並提出使用期限為98年11月之舊卡
    為證（本院卷第137 頁），則由被告之供述觀之，被告所有
    霹靂腰包內之現金、手機等值錢物品既均仍在包包內，金融
    卡舊卡亦未曾不見，則被告所有霹靂腰包即無遭竊之可能，
    否則即不可能只單單遭竊新啟用之金融卡。況被告既供承當
    日辦完金融卡啟用程序後，曾在自動櫃員機辦理密碼變更手
    續，應該沒有什麼人會知道伊之金融卡密碼，且未曾在金融
    卡上留下密碼，並自承在辦理變更密碼時，周遭並無他人等
    語（本院卷第66、132 、133 、136 頁），則縱使他人拾得
    被告所有系爭金融卡，亦因不知密碼而無從辦理提款事宜。
    綜此，被害人丙○○上述款項既於同日即遭提領一空，顯見
    被告所有剛完成啟用之系爭金融卡，絕非因遺失或遭竊而為
    行騙之人所持有，被告上開所辯即不足採信。
  3.被告雖辯稱於98年12月3 日晚間發現金融卡不見，隨即向銀
    行辦理掛失並報案，伊如有將金融卡、密碼交付他人，又何
    必去掛失、報案云云。惟查，被告曾於98年12月4 日凌晨1
    時30分許向臺北縣政府警察局新店分局江陵派出所辦理系爭
    金融卡遺失之報案手續，因當時被告所有中國信託金融帳戶
    已被列為警示帳戶，該派出所員警即依詐欺涉嫌人製作調查
    筆錄等情，此有該局99年4 月2 日函文檢附警員陳柏叡之職
    務被告書在卷可證（本院卷第24-27 頁），顯見被告辦理報
    案之時，業已在該帳戶被列為警示帳戶之後。又被告固曾於
    98年12月3 日下午9 時46分許以電話向中國信託辦理系爭金
    融卡之掛失手續，惟當時系爭帳戶亦已被列為警示帳戶，此
    亦經本院依職權就中國信託提供之錄音光碟製有勘驗筆錄在
    卷可佐（本院卷第49-52 頁）。另被告於本院審理時辯稱：
    「（問：何時發現皮夾裡面新的金融卡不見？）好像是隔天
    ... 我只記得我當初不見時，我是8 點多起來，9 點發現的
    ，睡到晚上的時候。（問：你平常有在注意你包包裡面的證
    件或者金融卡在不在的習慣？）有。... （問：為何在98年
    12月3 日晚上，你會突然想起來要檢查新的金融卡還在不在
    ？）不是只有檢查那一個，我是把所有皮包打開，檢查所有
    的證件、卡片在不在」云云（本院卷第132 、135 頁），其
    中關於檢查皮夾之供述，顯有不合常理之處，應認係被告臨
    訟卸責掩飾犯行之說詞，自難採信。綜此，被告上述辦理金
    融卡掛失及向警察報案之舉，顯係出於脫免刑事責任之目的
    ；況被告關於發現系爭金融卡遺失之過程，顯與常情有違，
    自無從為有利於被告之認定。是被告上開所辯，亦無可採。
  4.查依一般經驗，於郵局或銀行等金融機構開設存款帳戶暨請
    領存摺及提款卡，係供個人從事社會經濟活動流通資金之用
    ，具有專屬性。又一般民眾均得以存入最低開戶金額之方式
    、在多數不同之金融機構申辦多數之存款帳戶使用，並無任
    何特殊之限制，是依一般人之日常生活經驗，若不以自己名
    義申請帳戶，反向他人借用或租用存款帳戶使用，衡情可知
    係欲利用他人帳戶以隱瞞身份取得贓款並逃避警方查緝；再
    者，利用他人帳戶從事詐欺犯行，早為傳播媒體廣為報導，
    被告為有相當社會及工作經驗之成年人，自可預見提供金融
    帳戶之提款卡、密碼等物供他人使用，可能幫助詐欺犯既遂
    詐欺犯行並逃避查緝。本件被告業於本院審理時供承：「廣
    告有說不要把提款卡交給任何人，我記得很清楚，我記得那
    個廣告，我都有去注意」等語（本院卷第136 頁），顯見被
    告對於提供金融卡、密碼與他人使用，可能幫助詐欺犯既遂
    詐欺犯行並逃避查緝，知之甚詳，而被告供稱所有前述中國
    信託金融卡係遭竊或遺失之情並非可採，已如前述，可見被
    告係將自己所有前述金融卡及密碼，提供予真實姓名、年籍
    不詳之詐騙人員使用，而容任他人使用上開帳戶遂行犯罪。
    被告有縱有人以其金融帳戶實施詐欺犯罪，亦不違背其本意
    之幫助詐欺不確定故意甚明。
  (三)綜上所述，由證人丙○○、甲○○等人之證稱、被告之供稱
    及相關書證等證據，足見被告確有幫助詐欺之不確定犯意甚
    明，被告所辯無非係卸責之詞，不足採信。是本件事證明確
    ，被告犯行堪以認定，應予依法論科。
三、論罪科刑：
  (一)按幫助犯之成立，主觀上行為人須有幫助故意，客觀上須有
    幫助行為，意即需對於犯罪與正犯有共同之認識，而以幫助
    之意思，對於正犯資以助力，而未參與實施犯罪之行為者而
    言，最高法院75年度台上字第1509號、88年度台上字第1270
    號判決意旨均同此見解。核被告所為，顯係基於幫助他人犯
    詐欺罪之犯意，且所為提供上開物品予他人之行為，亦屬刑
    法詐欺罪構成要件以外之行為，被告既以幫助他人犯罪之意
    思而參與犯罪構成要件以外之行為，自應成立刑法第339 條
    第1 項詐欺取財罪之幫助犯，爰依刑法第30條第2 項規定減
    輕其刑。
  (二)爰審酌：1.智識程度：被告係高職畢業之學歷，行為時無業
    ；2.犯罪動機與目的：被告因一時失慮將自己所有前述金融
    卡及密碼交付與詐騙人員；3.犯罪手段：被告在此詐欺犯案
    猖獗，利用帳戶掩飾、隱匿詐財贓款之事迭有所聞之際，竟
    仍提供他人銀行帳戶，以供詐騙份子從事詐財行為；4.所生
    危害：雖無證據證明被告自身因此獲有利益，惟所為將增加
    被害人尋求救濟之困難，並使犯罪之追查趨於複雜，所為將
    嚴重影響社會正常交易之安全；5.犯後態度：被告於警詢、
    偵訊及本院審理時均未能全盤坦承犯行等一切情狀，量處如
    主文所示之刑，並諭知易科罰金之折算標準。
據上論斷，應依刑事訴訟法第299 條第1 項前段，刑法第30條第
1 項前段、第2 項、第339 條第1 項、第41條第1 項前段，刑法
施行法第1 條之1 ，判決如主文。
本案經檢察官郭銘禮到庭執行職務。
中    華    民    國    99    年    10    月    14    日
                  刑事第四庭    審判長法  官  吳秋宏
                                      法  官  呂煜仁
                                      法  官  林孟皇
本正本證明與原本無異。
如不服本判決應於收受送達後10日內向本院提出上訴書狀，並應
敘述具體理由；其未敘述上訴理由者，應於上訴期間屆滿後20日
內向本院補提理由書（均須按他造當事人之人數附繕）「切勿逕
送上級法院」。
                                      書記官  楊雅鈞
中    華    民    國    99    年    10    月    15    日
附錄本案論罪科刑法條全文：
中華民國刑法第339條（普通詐欺罪）
意圖為自己或第三人不法之有，以詐術使人將本人或第三人之物
交付者，處五年以下有期徒刑、拘役或科或併科一千元以下罰金
。
以前項方法得財產上不法之利益或使第三人得之者，亦同。
前二項之未遂犯罰之。

司法院資訊處製作；財團法人民間司法改革基金會備份。
